【裁判字號】    92,交聲,409
【裁判日期】    920526
【裁判案由】    違反道路交通管理處罰條例聲明異議
【裁判全文】
臺灣臺北地方法院交通事件裁定                    九十二年度交聲字第四０九號
    異  議  人
    即受處分人  甲○○
右列異議人即受處分人因違反道路交通管理處罰條例案件，對於台北市交通事件裁決
所中華民國九十二年二月二十七日所為之處分（原處分案號：北市裁三字第裁二二—
ＡＢＸ七三五０二六號），聲明異議，本院裁定如左：
    主  文
原處分撤銷。
甲○○不罰。
    理  由
一、按汽車駕駛人，駕駛汽車肇事致人受傷或死亡，應即採取救護或其他必要措施，
    並向警察機關報告，不得駛離；違者吊扣其駕照三個月至六個月；逃逸者吊銷駕
    駛執照，道路交通管理處罰條例第六十二條第一項定有明文。惟欲以該項規定處
    罰汽車駕駛人，除客觀上須有駕駛人駕車肇事而致人死傷之情，尚須該駕駛人知
    悉自己肇事致人死傷而仍然故意不予必要救護或處理，始克相當，故若駕駛人不
    知自己肇事已致人死傷或誤認他人並無傷亡情事而離去，自不能依上開規定予以
    處罰。再按法院受理交通事件，準用刑事訴訟法之規定，「道路交通管理處罰條
    例」第八十九條前段定有明文，是最高法院七十六年台上字第四九八六號判例「
    認定犯罪事實所憑之證據，雖不以直接證據為限，間接證據亦包括在內，然而無
    論直接證據或間接證據，其為訴訟上之證明，須於通常一般之人均不致有所懷疑
    ，而得確信其為真實之程度者，始得據為有罪之認定，倘其證明尚未達到此一程
    度，而有合理之懷疑存在而無從使事實審法院得有罪之確信時，即應由法院為諭
    知被告無罪之判決」所揭示刑事訴訟法上法院認定事實之最重要原則之一，即認
    定被告有罪，就該有罪事實不能有任何合理懷疑存在之原則於法院審理行為人違
    反「道路交通管理處罰條例」案件時，亦有其適用。易言之，法院於審理行為人
    違反「道路交通管理處罰條例」案件，當踐行完畢調查證據之程序後，為事實之
    認定時，如就原處分機關所認定之行為人違規之事實仍有合理之訴訟上懷疑，而
    無法百分之百確信行為人確有該當於「道路交通管理處罰條例」各該處罰條文之
    構成要件事實時，即應依訴訟上之待證事實「倘有懷疑，則從被告之利益作解釋
    」之證據法則，作對受處分人有利之認定。
二、本件異議人即受處分人甲○○於民國九十一年十二月二日十九時駕駛車號ＤＵ—
    五０七二號自用小客車沿台北市○○街西往東方向行駛至農安街一九六號前時，
    欲超越前方車輛向左切出時，其左前車頭與被害人江義勇騎乘在同向車道行駛之
    車號ＬＣ八—八五八重型機車之右側車身下緣處擦撞而肇事，至被害人江義勇受
    有右下肢多處挫傷之傷害，受處分人未當場下車查看即駕車離去，經台北市政府
    警察局中山分局掣發台北市政府警察局九十二年一月二日北市警交大字第ＡＢＸ
    七三五０二六號舉發道路交通管理事件通知單予以舉發，嗣受處分人於應到案日
    期前向原處分機關提出申訴，經原處分機關請請舉發機關調查結果，仍認受處分
    人有前開違規行為，原處分機關乃依道路交通管理處罰條例第六十二條第一項規
    定於九十二年四月二十三日以北市裁三字第裁二二—ＡＢＹ八八八二０五號裁決
    書裁處吊銷受處分人駕駛執照，終生禁考。
三、訊據受處分人對其於右揭時地駕駛上開車號ＤＵ—五０七二號自用小客車與被害
    人江義勇騎乘之前揭車號ＬＣ八—八五八重型機車發生擦撞之事實，惟堅詞否認
    有何肇事逃逸之違規行為，辯稱：事故發生時，由於雙方都採取煞車之動作，機
    車亦未發生跌倒之狀況，伊以為未發生碰撞，接著機車騎士即江義勇緩緩繞過伊
    的車子前方停靠在馬路右邊，當時伊有搖下車窗查看，見並無大礙，於是將車緩
    緩開走，伊不知江義勇受傷，並無肇事致人受傷而逃逸之故意等語。經查：被害
    人固因本件事故而受有右下肢多處挫傷之傷害，有診斷證明書一件附卷可稽，惟
    其到庭證稱：「當時我騎重型機車從農安街往建國北路方向走，那時候農安街正
    在等紅燈，有一台車子，車子的右手邊有車子違規併排，導致其他車輛無法通行
    ，我就從左邊繞過去，當時正好綠燈，莊小姐的車子也啟動要離開，她的方向盤
    突然往左切，我來不及騎走，我的腳就被她的車子輪胎夾到，當時我覺得腳很痛
    ，我就停到旁邊去，我有注意看莊小姐有無停下來看，當時她沒有停下來，慢慢
    的開，她右手邊的乘客有拉下車窗探頭出來看一下，好像覺得我沒有怎麼樣，就
    開走了，她們當時好像也不知道我腳受傷，那個人探頭出來時，我正低頭按著我
    的腳，當時我穿長褲，（法官問：有無掀起長褲看腳有沒有受傷？）因為我受傷
    的部位在腳踝，不需要拉起褲子就可以看得到，（法官問：你擦傷面積多大？）
    外傷有三、四個傷口，在腳踝左、右兩邊，面積各大約一平方公分左右，但中醫
    說明內傷，（法官問：有無跨越車道行駛？）有，我跨越中心線，但莊小姐自己
    也有違規。」等語（詳本院九十二年五月二十二日訊問筆錄），衡諸被害人係右
    腳遭兩車輪胎夾住，並非劇烈碰撞，且其傷勢為右腳腳踝左、右兩側共有一平方
    公分大小之挫傷三、四個，其當時身穿長褲，受處分人既未明顯感到兩車發生碰
    撞，其距被害人亦有數公尺遠，未能目視被害人受傷實有可能，被害人亦稱受處
    分人似對其腳部受傷乙節不知情，受處分人所辯其不知被害人受傷，始駕車離去
    等語，堪以採信，受處分人既係誤認被害人江義勇並未受傷始行離去，其尚非明
    知肇事致人受傷而逃逸，則其行為與道路交通管理處罰條例第六十二條第一項之
    要件有間；此外，復查無其他積極證據足證受處分人有原處分機關所認定之駕車
    致人受傷而逃逸之違規行為，舉發機關及原處分機關遽認受處分人有違反前開規
    定之違規情節並予裁罰，容有未洽，是受處分人前開駕駛汽車行為，既無任何肇
    事逃逸之故意，即與道路交通管理處罰條例第六十二條第一項規定之處罰要件不
    合。
四、綜上所述，原處分機關所認定受處分人有違反道路交通管理處罰條例之行為，其
    所本以裁罰之證據資料，不足以辨認其所認定之違規事實，且堪認定原處分機關
    於九十二年四月二十三日以北市裁三字第裁二二—ＡＢＹ八八八二０五號裁決書
    裁處吊銷受處分人駕駛執照，終生禁考之處分所據以裁罰之違規事實，應有違誤
    ，本件無其他積極證據足以證明受處分人有原處分機關所認定之前開違規行為，
    自應作對受處分人有利之認定，原處分機關對受處分人為前開裁決，即難認為允
    當，應由本院將原處分撤銷，改諭知受處分人不罰，以資適法。
據上論斷，應依道路交通案件處理辦法第二十條前段，裁定如主文。
中      華      民      國    九十二    年      五      月    二十六    日
                                    臺灣臺北地方法院交通法庭
                                        法  官  黃  雅  芬
右正本證明與原本無異。
如不服本裁定，應於送達後五日內向本院提出抗告狀。
                                        書記官  楊  麗  娟
中      華      民      國    九十二    年      五      月    二十九    日


司法院資訊處製作；財團法人民間司法改革基金會備份。
